【裁判字號】    94,中簡上,763
【裁判日期】    950301
【裁判案由】    詐欺
【裁判全文】
臺灣臺中地方法院刑事判決           94年度中簡上字第763號
上  訴  人  臺灣臺中地方法院檢察署檢察官
被      告  丙○○
                    國民
上列上訴人因被告詐欺案件，不服本院臺中簡易庭中華民國九十
四年十月二十六日九十四年度中簡字第二六八二號第一審刑事簡
易判決（聲請案號：九十四年度偵字第一三九七五號），提起上
訴及移送併辦（九十四年度偵字第一八九三○號），本院管轄之
第二審合議庭判決如下：
    主    文
原判決撤銷。
丙○○幫助意圖為自己不法之所有，以恐嚇使人將本人之物交付
，處有期徒刑肆月，如易科罰金，以參佰元折算壹日。
    犯罪事實
一、丙○○因缺錢花用，明知金融帳戶之存摺及提款卡係供自己
    使用之重要理財工具，關係個人財產、信用之表徵，且可預
    見存摺、提款卡及其密碼如交予他人使用，而未加以闡明正
    常用途，極易被利用為與財產有關之犯罪工具，竟仍不顧他
    人可能遭受財產上損害之危險，而基於縱若其金融機構帳戶
    被利用作為詐欺取財及恐嚇取財之轉帳所用，亦不違背其本
    意之幫助犯意，乃撥打報紙所刊登收購帳戶之電話與某真實
    姓名年籍不詳之成年男子聯絡，約定由丙○○以新臺幣（下
    同）五千元之代價出售其郵局帳戶予該名男子使用。嗣丙○○於九十二年五月二十六日，在臺中市○○區○○路與中清
    路附近，欲將其在臺中市北屯區四張犁郵局（以下簡稱四張
    犁郵局）所設立之局號○○二一三九─五，帳號：○一九三
    九七─八號帳戶之存摺、提款卡、印章及國民身分證影本出
    售予該名男子時，該名男子又問丙○○有無其他銀行帳戶可
    借其使用，可給予代價二千元，丙○○乃又返回住處拿取其
    在合作金庫銀行北屯分行（以下簡稱合作金庫）所設立之帳
    號：0000000000000000號（檢察官上訴書
    誤載為0000000000000000號）帳戶之存摺
    、提款卡後，再至雙方另行約定之臺中市○○區○○路與崇
    德二路路口，由丙○○將前開四張犁郵局及合作金庫帳戶之
    存摺、提款卡、密碼、印章及國民身分證影本一併交付予該
    名男子使用，並當場收取七千元之報酬，而容任該名男子使
    用其前開金融機構帳戶遂行詐欺取財及恐嚇取財之犯罪。而
    該名男子取得丙○○之存摺、提款卡及其密碼後，旋即與另
    一名姓名年籍不詳之成年女子共同基於意圖為自己不法所有
    之詐欺取財概括犯意，先由該名成年女子於九十四年五月三
    十日，由該名女子撥打電話予丁○○，假裝熟絡而與丁○○
    閒聊，致丁○○誤認其為另一名女性友人後，該名女子再於
    翌日即同年月三十一日，撥打電話給丁○○，佯稱急需用錢
    ，且翌日即可返還，而向丁○○借錢，致丁○○陷於錯誤，
    先於同日十一時許，自其設於臺中商業銀行之帳戶轉帳六萬
    元至丙○○前開合作金庫帳戶後，該名女子與收購帳戶之不
    詳姓名年籍成年男子，復承同一之詐欺取財概括犯意，又推
    由該名女子撥打電話向丁○○再借款十三萬元，丁○○不疑
    有他，遂至銀行填寫匯款單，將十三萬元再匯入丙○○前開
    合作金庫帳戶，並隨即撥打電話給其女性友人，經其女性友
    人告知並未向其借款後，丁○○始知悉受騙，並即時阻止銀
    行將十三萬元匯入丙○○帳戶內，該姓名年籍不詳之成年男
    子與女子，始未再行得逞；該不詳姓名年籍成年男子另單獨
    基於恐嚇取財之犯意，於九十四年六月九日上午十一時三十
    分許，撥打電話向住在宜蘭縣礁溪鄉之甲○○○恫嚇稱：「
    妳女兒在我們手上，她幫人擔保借款十二萬元，必須匯款至
    丙○○上開郵局帳戶，才能保妳女兒回去」等語，致甲○○○陷於錯誤而心生畏懼，乃於同日中午十二時二十分許，在
    宜蘭市○○路郵局匯款十二萬元至丙○○上開四張犁郵局帳
    戶中。嗣甲○○○發現其女兒並未遭人挾持，始知受騙上當
    。
二、案經臺中市警察局第五分局報告臺灣臺中地方法院檢察署檢
    察官偵查後聲請簡易判決處刑及移送併辦。
    理    由
一、訊據被告丙○○對於上揭犯罪事實坦承不諱，並經證人即被
    害人丁○○於警詢及本院審理時證述：其遭不詳姓名年籍之
    成年女子冒稱友人而向其借款，致其陷於錯誤，而分別匯款
    六萬元及十三萬元至被告設於合作金庫之帳戶，嗣後得知受
    騙後，及時追回十三萬元等情、證人即被害人甲○○○於警
    詢時證述：接獲電話說伊女兒因為人擔保借款，而積欠十二
    萬元，現在對方手上，要伊至匯款至被告設於四張犁郵局之
    帳戶，才能保伊女兒回去，伊乃依指示匯款等情甚為詳細，
    且有被告前開四張犁郵局帳戶之郵政存簿儲金立帳申請書、
    交易往來明細表、前開合作金庫帳戶之新開戶建檔登錄單、
    存款印鑑卡、各類存款分戶交易明細表各一份在卷足證，堪
    認被告自白與事實相符，而堪採信。衡諸常情，任何人均可
    辦理金融帳戶存摺使用，如無正當理由，實無借用他人存摺
    使用之理，而金融帳戶存摺亦事關個人財產權益之保障，其
    專有性甚高，除非本人或與本人具親密關係者，難認有何理
    由可自由流通使用該存摺，一般人均有妥為保管及防止他人
    任意使用之認識，縱特殊情況偶需交付他人使用，亦必深入
    瞭解用途及合理性，始予提供，且該等專有物品如落入不明
    人士手中，而未加以闡明正常用途，極易被利用為與財產有
    關之犯罪工具，此為吾人依一般生活認知所易於體察之常識
    ，而有犯罪意圖者，非有正當理由，竟徵求他人提供帳戶，
    客觀上可預見其目的，係供為某筆資金之存入，後再行領出
    之用，且該筆資金之存入及提領過程係有意隱瞞其流程及行
    為人身分曝光之用意，一般人本於一般認知能力均易於瞭解
    ，是被告應可預見將其金融帳戶之存摺、提款卡及其密碼提
    供他人使用，將幫助他人實施詐欺取財恐嚇取財犯罪，但因
    需錢孔急，仍將其帳戶存摺、金融卡及其密碼出賣或出借予
    該不詳姓名年籍成年男子，顯具縱有人以其金融帳戶實施詐
    欺取財及恐嚇取財之犯罪亦不違背其本意之幫助意思至明。
    綜上所述，本件事證明確，被告犯行堪以認定，應予依法論
    科。
二、按刑法上之幫助犯，係指以幫助之意思，對於正犯資以助力
    ，而未參予實施犯罪之行為者而言。次按刑法第三百四十六
    條第一項之恐嚇取財罪，與刑法第三百三十九條第一項之詐
    欺取財罪，二者之區別，在於前者係施用使人心生畏怖之恐
    嚇手段，致被害人心生畏懼，明知不應交付財物而交付，後
    者則係施用詐術手段，使人陷於錯誤，誤信為應交付財物而
    交付。惟上開之恐嚇手段，常以虛假之事實為內容，故有時
    亦不免含有詐欺之性質，倘含有詐欺性之恐嚇取財行為，足
    使人心生畏懼時，自應僅論以高度之恐嚇取財罪，殊無再適
    用詐欺取財罪之餘地（最高法院八十四年度臺上字第一九九
    三號判決意旨參照）。又按連續犯之各個行為中，縱有既遂
    、未遂之分，法律上既綜合各個行為而只論為一罪，自應從
    較重之既遂行為論科，最高法院著有二十四年上字第八○○
    號判例可資參照。查向被告收購帳戶之不詳姓名年籍成年男
    子取得被告所提供之金融帳戶存摺、提款卡、密碼及印章等
    物後，旋即與姓名年籍不詳之成年女子，基於意圖為自己不
    法之所有之犯意聯絡，以如犯罪事實欄所載之詐騙方式，致
    證人丁○○陷於錯誤，而先後匯款六萬元、十三萬元至被告
    前開合作金庫帳戶，而其中十三萬元部分，因證人丁○○及
    時阻止銀行匯款，而未取得該部分款項，而未能得逞，核其
    等所為，係犯刑法第三百三十九條第一項之詐欺取財既遂罪
    及同條第三項、第一項之詐欺取財未遂罪，依前揭最高法院
    判利意旨，應論以一罪之連續詐欺取財罪；另查，證人甲○○○則係接獲該名男子以如犯罪事實欄所載之恐嚇方式，致
    證人甲○○○心生畏懼，雖此係詐術，惟客觀上亦足以使證
    人甲○○○心生畏懼，依上開最高法院之見解，該名男子所
    為，應係犯刑法第三百四十六條第一項之恐嚇取財罪。而收
    購被告前開金融帳戶存摺之不詳姓名年籍之成年男子與另一
    名不詳姓名年籍成年女子，就前開詐欺取財既遂罪及詐欺取
    財未遂罪之犯行，有犯意聯絡及行為分擔，均為共同正犯。
    被告將其所有之前開金融帳戶提供予上開不詳姓名年籍之成
    年男子作為詐欺、恐嚇取財之匯款指定帳戶，乃係基於幫助
    該名男子詐欺取財及恐嚇取財之不確定故意，而被告提供前
    開金融帳戶之行為，要屬詐欺取財、恐嚇取財構成要件以外
    之行為，則被告應屬以幫助之意思，參與詐欺取財、恐嚇取
    財構成要件以外之行為，核其所為，係幫助犯刑法第三百三
    十九條第一項之共同連續詐欺取財罪及幫助犯刑法第三百四
    十六條第一項之恐嚇取財罪。又被告出售其四張犁郵局之帳
    戶，經收購帳戶之不詳姓名年籍成年男子向證人甲○○○恫
    嚇以：「妳女兒在我們手上，她幫人擔保借款十二萬元，必
    須匯款至丙○○上開四張犁郵局帳戶，才能保妳女兒回去。
    」等語，致其陷於錯誤而心生畏懼，始匯款至被告上開帳戶
    部分，應論以刑法第三十條第一項、第三百四十六條第一項
    之幫助恐嚇取財罪，業如前述，公訴人漏未斟酌此點，而認
    被告係犯刑法第三十條第一項、第三百三十九條第一項之幫
    助詐欺取財罪，尚有未洽，惟其基本事實同一本院應予審理
    ，並變更其起訴法條。被告同時地提供其所有之前揭二帳戶
    供他人作為恐嚇取財及連續詐欺取財之犯罪使用，顯係一行
    為同時觸犯幫助恐嚇取財罪及幫助連續詐欺取財罪，為想像
    競合犯，應依刑法第五十五條規定，從一重之幫助恐嚇取財
    罪處斷。被告以幫助他人犯罪之意思，參與構成要件以外之
    行為，為從犯，爰依刑法第三十條第二項之規定，按正犯之
    刑減輕之。公訴人雖僅就被告幫助恐嚇取財部分聲請簡易判
    決處刑，然檢察官就犯罪事實一部起訴者，其效力即於全部
    ，本件被告幫助連續詐欺取財之犯罪事實，與前揭論罪科刑
    之幫助恐嚇取財部分，有想像競合犯之關係，已如前述，本
    院自應就屬於裁判上一罪之幫助連續詐欺取財部分一併加以
    裁判。原審判決以被告所犯幫助恐嚇取財罪，罪證明確，據
    以論罪科刑，固非無見，惟原審未及審酌檢察官移送併辦之
    幫助連續詐欺取財之犯行，容有未洽，檢察官據此指摘原審
    判決不當，為有理由，應由本院將原審判決予以撤銷改判。
    爰審酌被告提供人頭帳戶予他人作為恐嚇取財及連續詐欺取
    財使用，助長犯罪之不良風氣，幫助犯罪者隱匿真實身分，
    增加檢警犯罪偵查之困難性，暨考量提供之帳戶為二個，證
    人丁○○及甲○○○被害金額共計十八萬元，且被告並未實
    際參與本件詐欺取財及恐嚇取財之犯行，可非難性較小，又
    犯罪後坦認犯行，顯有認錯悔過之意，態度良好等一切情狀
    ，量處如主文所示之刑，並諭知易科罰金之折算標準，以示
    懲儆。
據上論斷，應依刑事訴訟法第四百五十五條之一第一項、第三項
、第三百六十九條第一項前段、第三百六十四條、第二百九十九
條第一項前段、第三百條，刑法第三十條第一項、第二項、第三
百三十九條第一項、第三百四十六條第一項、第四十一條第一項
前段，罰金罰鍰提高標準條例第一條前段、第二條，判決如主文
。
本件經檢察官乙○○到庭執行職務。
中    華    民    國    95    年     3    月     1    日
                  刑事第三庭  審判長法  官
                                    法  官
                                    法  官
上正本證明與原本無異。
不得上訴。
                                    書記官  高勳楠
中    華    民    國    95    年     3    月     1    日
附錄本案論罪科刑法條
刑法第三百三十九條：
意圖為自己或第三人不法之所有，以詐術使人將本人或第三人之
物交付者，處五年以下有期徒刑、拘役或科或併科一千以下罰金
。
以前項方法得財產上不法之利益，或使第三人得之者，亦同。
前二項之未遂犯罰之。
刑法第三百四十六條：
意圖為自己或第三人不法之所有，以恐嚇使人將本人或第三人之
物交付者，處六月以上五年以下有期徒刑，得併科一千元以下罰
金。
以前項方法得財產上不法之利益，或使第三人得之者，亦同。
前二項之未遂犯罰之。
刑法第三十條：
幫助他人犯罪者，為從犯。雖他人不知幫助之情者，亦同。
從犯之處罰，得按正犯之刑減輕之。


司法院資訊處製作；財團法人民間司法改革基金會備份。
